行  政  法  院  判  決                          八十八年度判字第三○一四號
    原      告  甲○○
    被      告  財政部臺灣省北區國稅局
右當事人間因綜合所得稅事件，原告不服行政院中華民國八十八年二月四日台八八訴
字第○五一八二號再訴願決定，提起行政訴訟。本院判決如左︰
    主  文
原告之訴駁回。
    事  實
緣原告八十一及八十二年度綜合所得稅結算申報，被告以其漏報取自國防部中山科學
研究院（以下簡稱中科院）之薪資所得計新台幣（下同）三○一、一○四元及三一五
、七九二元，乃核定補徵稅額三三、三四四元及三七、八○四元，原告不服，就取自
中科院薪資所得三○一、一○四元及三一五、七九二元部分，分別申請復查，均未獲
變更，遂循序提起本訴。茲摘兩造訴辯意旨於次：
原告起訴意旨略謂：中央法規標準法係規範憲法與法、法與法及法與命令間關係，故
該法第一條即明定「中央法規之制定、施行、適用、修正及廢止，除憲法規定外，依
本法之規定。」依同法第十六條「法規對其他法規所規定之同一事項而為特別規定者
，應優先適用之。其他法規修正後，仍優先適用。」第十七條「法規對某一事項規定
適用或準用其他法規之規定者，其他法規修正後，適用或準用修正後之法規。」第十
八條「各機關受理人民聲請許可案件適用法規時，除依其性質應適用行為時之法規外
，如在處理程序終結前，據以准許之法規變更者，適用新法規，但舊法規有利於當事
人而新法規未廢除或禁止所聲請之事項者，適用舊法規。」等規定，原告自可主張：
「所得稅法第九十四條第一項：『扣繳義務人於扣繳稅款時，應隨時通知納稅義務人
，並依本法第九十二條之規定，填具憑單發給納稅義務人，如原扣稅額與稽徵機關核
定稅額不符時，扣繳義務人於繳納稅款後，應將溢扣之稅款退還納稅義務人；不足之
數由扣繳義務人補繳，但扣繳義務人得向納稅義務人追償之。』第八十九條第二項『
扣繳義務人未履行扣繳義務責任，而有行蹤不明或其他情事，致無從追究者，稽徵機
關得逕向納稅義務人徵收之。』之規定，為最有利於納稅義務人，其中尤以「致無從
追究者」為最具關鍵，蓋中科院為國家機關，非無從追究。」鈞院六十八年度判字第
七六七號、六十九年度判字第五號、七十年度判字第三九九號、七十四年度判字第一
五三七號判決先例，均可見鈞院以往對民間事業主以所得稅法第九十四條第一項嚴懲
的立場，何以換到行政院、國防部、中科院時則否，顯違反行政法上之禁反言原則。
是依憲法第七條所定平等原則及所得稅法第九十四條第一項、第八十九條第二項之規
定，為符合稅捐稽徵法第四十八條之三之從新從優原則，應將原處分撤銷之。末按「
程序正義」為行政法之重要原則，蔣經國總統、嚴家淦總統、孫運璿、俞國華、李煥
、郝伯村等先生及連戰副總統皆涉嫌以「品位加給、技術津貼」為免稅之違法承諾，
誘騙國內外高級科技人才，竭盡心智為國研發國防新武器，卻導致這些科技人才，人
格無端蒙上污點，橫遭稅官以逃漏稅之罪名相侮辱。此可由中科院於五十五年成立時
，即有「品位加給、技術津貼」之給與，直至六十八年，由中科院員工具名檢舉未依
法納稅，財政部函請國防部查明給付性質，已經十三年，國防部更以基於業務機密之
理由無從提供可證。況財政部雖擬具處理辦法，報奉行政院函准備查，並於同年十一
月三十日以台財稅三八五○一號函復國防部徵免原則。惟行政院、國防部、中科院基
於國防武器自主研發政策需要，並未示知員工知悉（此觀財政部台財稅第八五一九二
八九一號函引國防部八十五年十月九日珍琥字第二五二六號文「認定給付員工之科技
品位加給暨技術津貼可免納所得稅，故未示知員工」可知）。且財政部發文與國防部
後，再經十四年，無進一步作為，實難令人相信，唯一合理解釋乃配合國防武器自主
研發政策而不作為。該財政部六十八年十一月三十日台財稅三八五○一號函及行政院
八十四財三七○○七號函並未編入財政部七十八、八十三、八十七年度之所得稅法令
彙編，依該部七十九年十月十八日台財稅第000000000號、八十三年八月三
十一日台財稅第000000000號、八十七年九月二十一日台財稅第八七一九六
五三六六號函，應已屬無效之函示，必經各權責機關重新核定後，始重新生效。況上
開二函並未依中央法規標準法第七條送立法院備查，不合程序正義。中科院非軍職員
工之薪資，分為本薪、及品位加給、技術加給兩大部分，而本薪部分依法扣稅，使其
合乎憲法第十九條的人民有納稅之義務之規定，至於品位加給、技術津貼部分則依憲
法第一百六十六條及第一百六十七條之勵原則，予以免稅勵，並應依憲法第二十
二條規定受保障。請召開言詞辯論並命中科院參加訴訟，判決撤銷一再訴願決定及原
處分等語。
被告答辯意旨略謂︰經查中科院之預算雖分別依計畫編列人事費支應其員工之各項給
與，但實際上領受「科技品位加給」或「技術津貼」之非軍職人員，無論配屬之單位
或參與不同計畫，悉依該院所訂「科技人員品位加給支給標準表」、「技術員薪給標
準表」之等級，每月按級定額領取「科技品位加給」或「技術津貼」。該院與其聘僱
人員之約定事項亦載明所指薪給，除實物代金及眷補費外，包括全部給與，是以該院
非軍職人員所領受之「科技品位加給」或「技術津貼」，核屬其因提供勞務所取得之
報酬，另本局於八十二年間曾派員前往該院現場瞭解結果，該院支付非軍職人員之「
科技品位加給」及「技術津貼」係採按月給付方式，是依前揭法條及函釋規定，原核
定以系爭薪資所得（研究補助費或品位加給）三○一、一○四元及三一五、七九二元
，併課當年度綜合所得額，核定應補稅額三三、三四四元及三七、八○四元，要無不
合，請予維持。按財政部六十八年十一月三十日台財稅第三八五○一號函釋，中科院
發給研究人員之研究加給依職級按月定額發給者，應屬各該研究人員之薪資所得，應
於給付時應依法辦理扣繳，所得人並應於年度結算申報時合併申報課稅，並自六十九
年一月起適用。是「品位加給」屬薪資所得應合併申報課稅已臻明確。就中科院系爭
「品位加給」或「技術津貼」是否依法扣繳、申報情事，於本局成立前即八十年元月
間經桃園縣稅捐稽徵處大溪分處去函中科院請依法辦理，本局成立後亦先後多次函請
中科院提示資料供核，此有本局大溪稽徵所八十三年一月二十二日北區國稅大溪審第
00000000號等函件可稽，是原告主張委無足採。且按現行所得稅法對此相關
之規定條文，係於民國五十二年制訂迄今，對系爭「品位加給」及「技術津貼」應依
法課徵所得稅之規定並未修正，本局依所得稅法規定補徵八十一及八十二年度綜合所
得稅，依法並無不合。按依「凡有中華民國來源所得之個人，應就其中華民國來源之
所得，依本法規定，課徵綜合所得稅。」、「納稅義務人應於每年二月二十日起至三
月底止，填具結算申報書，向該管稽徵機關，申報其上一年度內構成綜合所得總額．
．．，以及有關減免、扣除之事實，並應依其全年應納稅額減除暫繳稅額及尚未抵繳
之扣繳稅額，計算其應納之結算稅額，於申報前自行繳納。．．．。」分別為所得稅
法第二條及第七十一條第一項所明定。是本件原告既有前揭規定之應稅所得，即應依
法合併申報綜合所得稅，原告未依規定合併申報，本局據以併課補徵，要無不合，原
告主張，顯無理由，委無足採。請判決駁回原告之訴等語。
    理  由
按中華民國政府或外國政府，國際機構、教育、文化、科學研究機構、團體，或其他
公私組織，為獎勵進修、研究或參加科學或職業訓練而給與之獎學金及研究、考察補
助費等所得，免納所得稅。但受領之獎學金或補助費，如係為授與人提供勞務所取得
之報酬，不適用之，為行為時所得稅法第四條第八款所規定。又凡公、教、軍、警、
公私事業職工薪資及提供勞務者之所得，為薪資所得，該項所得之計算，以在職務上
或工作上取得之各種薪資收入為所得額；前項薪資包括薪金、俸給、工資、津貼、歲
費、獎金、紅利、各種補助費及按月或按年分期給付之退休金或養老金。但為雇主之
目的，執行職務而支領之差旅費、日支費及加班費不超過規定標準者，及依同法第四
條規定免稅之項目，不在此限，復為同法第十四條第一項第三類所明定。本件原告八
十一及八十二年度綜合所得稅結算申報，其取自中科院之薪資所得三○一、一○四元
及三一五、七九二元，未合併申報，被告乃核定補徵稅額三三、三四四元及三七、八
○四元。原告不服，就該薪資所得部分，循序提起行政訴訟，主張如事實欄所載。經
查，憲法第一百六十五條、第一百六十六條、第一百六十七條第三款，係規定教育科
學藝術工作者生活之保障、科學之發明與創造之獎勵及古蹟文物之保護、於學術或技
術有發明者之獎勵與補助等，與憲法第十九條規定人民有依法律納稅之義務，兩者併
行不背。前者，要求政府依國民經濟進展之情形，隨時提高教育科學藝術工作者之待
遇、獎勵或補助發明者；但並不因此免除該類人員依法納稅之義務。故除法律明定得
免納稅義務者外，稅捐單位對之課徵各類稅款，無違憲法第二十二條、第二十三條、
第一百六十六條、第一百六十七條第三款規定。是中科院不論依何法源設立，其所屬
人員除非法律明定免徵所得稅外，自不得解免其納稅之義務，原告指所得稅法第四條
第八款但書之規定違憲云云，要無可取。又行政法上所謂信賴保護原則，係指人民因
相信既存之法秩序，而安排其生活或處置其財產，則不能因嗣後法規之制定或修正，
而使其遭受不能預見之損害，用以保護人民之既得權益。本原則之適用，係在禁止新
制定或修正法規有溯及既往之效力。而所謂平等原則，係指相同之事件應為相同之處
理，不同之事件則應為不同之處理，除有合理正當之事由外，否則不得為差別待遇。
本件中科院之預算雖分別依計畫編列人事費支應其員工之各項給與，但實際上領受「
品位加給」或「技術津貼」之非軍職人員，無論配屬之單位參與不同計畫，均依該院
所訂「科技人員品位加給支給標準表」、「技術員薪給標準表」之等級，每月按級定
額領取科技品位加給或技術津貼。且該院與其聘僱人員之約定事項亦載明所指薪給，
除實物代金及眷補費外，包括全部給與，其非軍職人員所領受之科技品位加給或技術
津貼，核屬因提供勞務所取得之報酬，應無行為時所得稅法第四條第八款免納所得稅
規定之適用。況被告於八十二年間派員前往中科院瞭解結果，其支付非軍職人員之科
技品位加給及技術津貼確係按月給付方式，復經中科院八十一年十一月三日（八一）
訓誠字第一六八七三號函致被告，說明該院各類薪資扣繳所得稅狀況：「本院於年度
開始即訂有各項研究計畫，並按照研究計畫逐月實施。各項研究計畫除一般經費外，
為獎勵科技人員竭盡心智參與研發工作，另編列研發人員研究補助費及技術津貼。為
便利作業，研發人員研究補助費係採按月發放方式，再經由成本歸戶手續，回歸計畫
預算內（研究補助費採個案給付，必將增加人力及作業之負擔，不符經濟效益）」等
語。足見中科院給付非軍職員工之品位加給及技術津貼之所得，屬經常性研究補助費
給與，依職級按月定額支給，為提供勞務所取得之報酬，依首揭規定，核非免稅之薪
資所得，被告依法發單補徵稅款，未逾稅捐稽徵法第二十一條所定核課期間，與租稅
法定原則無違。財政部七十九年、八十三年及八十七年編印之所得稅法令彙編未將財
政部六十八年十一月三十日台財稅三八五○一號函及行政院八十四財三七○○七號函
編入，依該部七十九年十月十八日台財稅第000000000號、八十三年八月三
十一日台財稅第000000000號、八十七年九月二十一日台財稅第八七一九六
五三六六號函，非經重行核定固不再援用。唯未編入彙編之解釋函原因不一，並非即
認該解釋函與稅法規定相違，稅捐稽徵機關本於稅法規定，其結論如與未經編入彙編
之解釋函相同，亦難謂為違法。原處分及一再訴願決定贅引上開二函釋，固有未洽，
惟依首揭稅法，系爭所得既非免稅所得，依法應予核課，結論相同，仍應予維持。次
查，所得稅法第四條第八款立法意旨，固在獎勵研究等，但仍須合於該款規定要件者
，始能獲免稅獎勵，尚非所有獎學金或補助費均得免稅。中科院發給員工之薪資雖分
本薪與科技品味加給、技術津貼二部分，但無論其給付名目為何，既均非免稅所得，
自應全數納稅。再查，首揭所得稅法規定一直未變更，且財政部（六十八）台財稅第
三八五○一號函係謂：「一、凡依職級按月定額發給者，應屬各該研究人員之薪資所
得，應於給付時應依法辦理扣繳，所得人並應於年度結算申報時合併申報課稅。二、
如係按研究計劃個案給付、並非通案按職級按月給付者，則為研究補助費，依法可免
納所得稅。三、如屬第一種情形，中科院以往未依法扣繳，所得人以往年度亦未申報
納稅者，應即請中科院轉知各所得人自行向稽徵機關補報並補繳應納稅款，可免予處
罰，自六十九年一月起，中科院應於給付時依法扣繳，所得人應於每年終後合併申報
綜合所得稅。．．．」該函釋明白指出，凡依職級按月定額發給者，應屬研究人員之
薪資所得，所得人應申報課稅，並未就系爭依職級按月定額發給之所得為應予免稅之
承諾，無信賴保護原則之適用。被告八十二年四月十五日北區國稅三第八二○○七三
○七號函僅係該局對財政部之建議函，並非對外發布之有效函釋，亦不因該建議函而
生信賴保護之問題，縱原告因故不知悉前開法律或前開函示意旨，仍不能邀免納稅義
務。行政院、財政部就中科院非軍職人員所領品位加給及技術津貼等函釋，均係對該
類所得是否合於所得稅法第四條第八款免稅條件為解釋，亦即對條文文義為闡明，性
質上為解釋函，應自法規生效之日起有其適用，上開函釋並非就稅法未規定事項另作
補充規定，無中央法規標準法第七條規定之適用。而有無扣繳憑單，扣繳義務人是否
違反扣繳義務，於原告之納稅義務並無影響。蓋扣繳制度係納稅義務人於結算申報前
取得所得時，預計其應納之稅額，責由扣繳義務人於給付該所得時，先行扣繳預計之
稅款，嗣納稅義務人結算申報時，持以扣抵應納稅額，是所扣繳之稅款，實由納稅義
務人負擔。扣繳義務人未盡納稅義務時，稅捐稽徵機關固得依所得稅法第九十四條第
一項令扣繳義務人補繳，再由扣繳義務人向納稅義務人追償之。如扣繳義務人有行蹤
不明或其他情事致無從追究者，依同法第八十九條第二項規定，得逕向納稅義務人徵
收之。惟該二規定，並非禁止稽徵機關於結算申報繳稅期限屆滿後，亦不得直接向納
稅義務人徵收。扣繳主要用意在於結算申報期前先行收取稅款，如已屆結算申報期，
納稅義務人漏未申報，稅捐稽徵機關可依稅捐稽徵法第二十一條第二項規定補徵其稅
款，無庸先向扣繳義務人追繳應扣繳之稅款，扣繳義務人再向納稅義務人追償之；所
追繳之扣繳稅款再與結算申報之應納稅額相較，不足部分再向納稅義務人徵收，多餘
部分退還納稅義務人，徒增勞費。又稅捐稽徵法第二十一條第一款、第三款，係關於
稅捐核課期間之規定，與所得稅法第九十四條扣繳義務人未履行扣繳義務之處理及第
八十九條第二項扣繳稅款之追補規定事項不同，無中央法規標準法第十六條所定普通
法與特別法關係，且行為時相關稅法迄今未經修正，更無同法第十七條或第十八條及
稅捐稽徵法第四十八條之三從新從輕規定之適用。原告所引本院其他判決，與本案情
形有間，且非判例，尚無拘束本件效力，被告未援引，亦難謂違反憲法第七條規定平
等原則。另納稅義務人如有前開所得稅法第十四條第一項各類之所得，即應依同法第
七十一條規定申報納稅，非以扣繳憑單之有無，為課稅之依據。所得稅法第九十五條
之規定，僅係為加強課稅資料之正確性，授予稽徵機關調查及督促扣繳義務人對於扣
繳報告之確實，尚不因稽徵機關未為調查或督促扣繳義務人，即認納稅義務人就其取
得之所得不負申報納稅之義務。又中科院非軍職員工關於本項所得未繳納所得稅法部
分，未涉逃漏稅之刑事罰或行政罰，稅捐稽徵機關依法對原告補徵稅款，無涉侮辱原
告人格。綜上所述，原告主張各節均無可採，被告依首揭規定補徵原告漏報稅款，一
再訴願決定，遞予維持，俱無違誤。原告起訴意旨，難謂有理，應予駁回。
據上論結，本件原告之訴為無理由，爰依行政訴訟法第二十六條後段，判決如主文。
中    華    民    國     八十八      年      六      月      三十       日
                    行 政 法 院 第 一 庭
                                審 判 長 評  事      黃  綠  星
                                         評  事      趙  永  康
                                         評  事      高  秀  真
                                         評  事      藍  獻  林
                                         評  事      黃  璽  君
右  正  本  證  明  與  原  本  無  異
                                         法院書記官  彭  秀  玲
中    華    民    國     八十八      年      七      月       一        日
